【裁判字號】    97,重上更(一),131
【裁判日期】    980319
【裁判案由】    違反電信法
【裁判全文】
臺灣高等法院臺中分院刑事判決   97年度重上更(一)字第131號
上  訴  人  臺灣彰化地方法院檢察署檢察官
被      告  丙○○
上列上訴人因被告違反電信法案件，不服臺灣彰化地方法院93年
度訴字第515號中華民國93年9月24日第一審判決（起訴案號：臺
灣彰化地方法院檢察署92年度偵續字第88號），提起上訴，判決
後經最高法院發回，本院更審判決如下：
    主  文
上訴駁回。
    理  由
壹、起訴意旨及理由：
一、公訴意旨略以：被告丙○○與告訴人乙○○原為朋友關係，
    緣告訴人乙○○於民國91年初，接獲不明男子以電話告知其
    妻馮慧中與被告丙○○交往密切，告訴人乙○○因而向被告
    丙○○提出質疑。被告丙○○為查出究竟是何人告密，雖明
    知行動電話通訊紀錄為法律所保護應秘密之文書，竟在未得
    告訴人乙○○授權同意下，基於概括之犯意，先後於91 年3
    月6日21時20分許及同年月21日22時許，連續利用不知情之
    從事於公務且任職於彰化縣警察局彰化分局民族路派出所所
    長之同案被告許自強（業經本院前審以93年度上訴字第1883
    號判決確定），乃向許自強謊稱：伊友人乙○○遭人電話恐
    嚇，委託伊代為報警，要調閱0000000000號（即告訴人乙○
    ○使用之行動電話號碼）雙向通聯紀錄，以查明恐嚇事實等
    語。由許自強利用職務之關係，委託內政部警政署刑事警察
    局，調閱取得告訴人乙○○所使用上述門號之雙向通話紀錄
    2份，再連續交予丙○○。嗣被告丙○○提示第二份通聯紀
    錄，請告訴人乙○○閱覽並辨認時，告訴人乙○○深覺有異
    報警始查悉上情。因認被告丙○○利用欠缺構成要件故意之
    公務員許自強犯刑法第132條第1項之罪及違反電信法第56條
    之1第1項之罪，係間接正犯云云。
二、檢察官認被告丙○○涉有上開罪嫌，係以告訴人乙○○之指
    述、證人劉峰松、翁金珠之證詞、相關日記摘要及通聯紀錄
    為其主要論據。
貳、證據能力方面：按被告以外之人於審判外之陳述，雖不符刑
    事訴訟法第159 條之1至第159條之4之規定，然經當事人於
    審判程序同意作為證據，法院審酌該言詞陳述作成時之情況
    ，認為適當者，亦得為證據；當事人、代理人或辯護人於法
    院調查證據時，知有刑事訴訟法第159條第1項不得為證據之
    情形，而未於言詞辯論終結前聲明異議者，視為有前項之同
    意，刑事訴訟法第159條之5定有明文。下列本院採為判決基
    礎之審判外陳述固屬傳聞證據，惟當事人於本院審理中就該
    審判外之陳述均不爭執其證據能力，本院審酌上開證據作成
    時之情況，並無違法取證之瑕疵，認以之作為證據為適當，
    揆諸上開規定，均有證據能力，先予敘明。
參、本院得心證之理由：
一、按行為之處罰，以行為時之法律有明文規定者為限，刑法第
    1條定有明文。又犯罪事實應依證據認定之，無證據不得認
    定犯罪事實；不能證明被告犯罪者，應諭知無罪之判決，刑
    事訴訟法第154 條第2項及第301條第1項，分別定有明文。
二、訊據被告丙○○堅決否認有何公訴意旨所指之犯罪，其於原
    審及本院前審、本審之辯解如下：
  (一)電信法第56條之1第1項之罪，依同條第4項之規定，須告訴
    乃論。告訴人於91年8月29日警詢時即知悉第一份通聯紀錄
    存在，另於91年3月間知悉有第二份通聯紀錄存在，惟其在
    92年3月19日接受檢察官訊問有關本案有無違反電腦處理個
    人資料保護法及電信法時，表明只針對刑法第311條之1 提
    出告訴，而未就違反電信法部分提出告訴，故此部分告訴權
    已經喪失，法院不應受理。
  (二)電信法第56條之1第1項之構成要件係「違反第六條第一項之
    規定，侵害他人之通信秘密」，同法第6條第1 項則規定「
    電信事業及專用電信處理之通訊，他人不得盜接、盜錄或以
    其他非法之方法侵犯其秘密」。又依電信法第2條之立法解
    釋，電信法第6條第1項所保護之客體應為電信法第2條第1項
    第1款所指之「電信」，是以「通聯紀錄」（電信之有無）
    並非保護之客體。
  (三)刑法第132條第1 項為純正身分犯之規定，亦即專以「持有
    或知悉關於中華民國國防以外應秘密之文書、圖畫、消息或
    物品」之公務員為行為主體，他人若不具備上述公務員之身
    分，除依刑法第31條第1項之規定，就無特定公務員身分之
    人參與洩密論以共犯外，倘若公務員洩密之對象即為該無身
    分關係之人時，該無身分關係者乃公務員洩密之相對人，尚
    不能論以共同正犯；又學說上均不認為所謂純正身分犯或實
    質己手犯有成立間接正犯之可能，而對於過失犯罪，因行為
    人對於不法結果之發生無法以己意操縱支配，更無法成立間
    接正犯。
  (四)伊確經告訴人乙○○授權，才去報案及請員警調閱上述電話
    雙向通聯紀錄。告訴人乙○○事後雖否認授權而提出告訴，
    惟其歷次於警詢、偵訊、審理時所言前後供述不一，且多次
    陳述有違常情，其指述顯不可採。
三、經查：
  (一)按電信法第56條之1第1 項之罪，依同條第3 項之規定，須
    告訴乃論。本案告訴人乙○○業於91年8月26日及同年8 月
    29日向彰化縣警察局刑警隊提起告訴，已詳予陳述其所使用
    之上開行動電話雙向通聯紀錄被不法調出之事實，並表明要
    對被告丙○○、許自強告訴（見警卷第4頁至第9 頁），是
    本案已合法提起告訴。雖告訴人乙○○在上開91年8月29 日
    警詢時指稱其要對被告丙○○提出妨害秘密罪之告訴（見警
    卷第7頁背面），而告訴代理人汪紹銘律師於92年3月19 日
    向檢察官表示，僅針對被告丙○○涉嫌刑法第315條之1部分
    （該罪規定在「妨害秘密章」內）提出告訴（見91年度他字
    第2219號卷宗第108頁），惟刑法妨害祕密章與電信法第56
    條之1均係為保障個人隱私祕密之目的而設，告訴人乙○○
    因認隱私權受不法侵犯而提出告訴，則依告訴不可分原則，
    應認其對於同一基本事實可能涉及之全部罪名均已表達請求
    訴追之意，自應包含電信法部分，是被告丙○○辯稱此部分
    告訴不合法，尚有誤會，合先敘明。
  (二)被告丙○○確曾於91年3月6日21時20分許及同年月21日22時
    許，分別在彰化縣警察局彰化分局民族路派出所向同案被告
    許自強報案，分別指稱「乙○○因家庭因素遭人以電話恐嚇
    ，又因乙○○不願其家庭私人問題曝光，所以委由我以縣長
    機要秘書身分找可以信任之員警查明何人知道他的私人問題
    並以電話恐嚇他，等查明何人向他恐嚇後再來追究法律責任
    ．．．乙○○要求我調元月30日至二月五日之通聯紀錄供其
    比對」、「乙○○這幾天又遭不明人士以電話恐嚇，乙○○
    又要求我來調91年3月15日至19日之雙向通聯紀錄供其比對
    」等語表示要代替告訴人乙○○報案，許自強接獲報案後遂
    透過內政部警政署刑事警察局調取告訴人乙○○所使用0000
    000000號行動電話之2份通聯紀錄，並先後交付丙○○帶回
    等情，業據被告丙○○及同案被告許自強陳述在卷，並有內
    政部警政署刑事警察局電話紀錄查詢單2份、內政部警政署
    刑事警察局92年1月9日刑偵三(1)字第0910342529號函文暨檢
    送之報案紀錄、行動電話通聯紀錄各2份在卷可稽（見警卷
    第25、27頁、91年度他字第2219號卷宗第74頁以下），堪信
    為真實。
  (三)本件起訴事實係認「丙○○．．．在未徵得乙○○授權同意
    下．．．連續利用不知情之從事於公務且任職於彰化縣警察
    局彰化分局民族路派出所所長之許自強，乃向許自強謊稱．
    ．．透過內政部警政署刑事警察局，代為調取告訴人乙○○
    所使用上述門號之雙向通話紀錄2份」云云；惟依被告丙○
    ○前述報案內容觀之，被告係指稱伊受告訴人乙○○委託而
    前往派出所報稱乙○○遭人恐嚇並請求警方調閱乙○○電話
    通聯紀錄供其比對等語，乃透過報案方式要求同案被告許自
    強調閱乙○○電話通聯紀錄；核諸警方受理報案後應如何偵
    辦刑事案件，係警方之法定職務，並非一經報案人提出請求
    ，即予准許，且員警據報偵辦恐嚇犯嫌後進而調閱相關之電
    話通聯紀錄，本無庸獲得相關之電話所有人或使用人授權同
    意；又調查犯罪嫌疑係警方職責，報案人與受理報案之員警
    倘無職務上從屬支配關係，殊無指揮警方如何偵辦案件之權
    限，本案被告丙○○豈能以報案方式利用同案被告許自強調
    閱相關之電話通聯紀錄？此與間接正犯係犯罪行為人不親自
    實行犯罪行為，而利用無責任能力人或無犯罪意思之人實行
    犯罪，乃該犯罪行為人均得支配、操縱被利用人之情形，顯
    然有別，檢察官起訴意旨容有誤會。則告訴人乙○○指訴伊
    未委託被告丙○○於上揭時間前往彰化縣警察局彰化分局民
    族路派出所報案一節縱非虛言，此係被告丙○○報案內容是
    否屬實之問題，尚難逕以刑法第132條第1項之間接正犯罪名
    相繩。
  (四)按刑法第132條第1 項之罪，為身分犯之一種，若無公務員
    身分之人與公務員共犯該罪時，依同法第31條第1項規定，
    雖應論以共犯；但以該無身分關係者與公務員共同將國防以
    外之秘密洩漏予他人，始克相當。倘公務員洩密之對象即為
    該無身分關係之人時，該無身分關係者乃公務員洩密之相對
    人，尚不能依上開洩密罪之共同正犯論處（最高法院88年度
    台上字第5741號判決參照）。本件同案被告許自強調取、持
    有系爭2份通聯紀錄，其係因職務關係而掌管國防以外之秘
    密，固屬於刑法第132條第1項所定應保守祕密之公務員，惟
    被告丙○○並非該等公務員，除非論以刑法第31條第1項之
    共同正犯，否則無法以該罪論處。而揆諸公訴意旨，係認被
    告丙○○為同案被告許自強洩密之相對人，依照上開說明，
    被告丙○○自不可能成為共同正犯。另檢察官認同案被告許
    自強為過失犯，其與被告丙○○2人間自無犯意聯絡可言，
    則被告丙○○所為，與刑法第132條第1項之構成要件不符，
    亦無成立該罪共同正犯之餘地，附此敘明。
  (五)再按電信法第56條之1第1、2項規定「違反第六條第一項規
    定侵犯他人通信秘密者，處五年以下有期徒刑，得併科新台
    幣一百五十萬元以下罰金；電信事業之負責人或其服務人員
    利用業務上之機會，犯前項之罪者，處六月以上五年以下有
    期徒刑，得併科新台幣二百萬元以下罰金」，又同法第6條
    第1項規定「電信事業及專用電信處理之通信，他人不得盜
    接、盜錄或以其他非法之方法侵犯其秘密」。可知該罪所保
    護之法益係指：電信事業及專用電信處理之「通信」。至該
    條文中所指「通信」意義為何，電信法第2條並未以立法方
    式加以定義，惟電信法第56條之1係於88年10月22日增修之
    條文，其立法理由則指出「按現行刑法第一百三十三條對於
    妨害通信秘密者雖有處罰，惟其處罰對象限於郵務及電報機
    關之公務員，為確保憲法第十二條所定秘密通信自由之保障
    ，並因應未來電信自由化，特明定對於妨害秘密通信者之處
    罰，以資規範；又對於電信事業之經營者及其服務人員，因
    其職務之便，接觸通信設備之機會遠大於一般民眾，更易於
    犯妨害秘密通信之罪，爰明定其罰則」，則參照其立法理由
    及該法條使用之「通信」一詞，實務上及社會上一般認知，
    係指以通信雙方藉由公共通訊系統溝通之內容，其型態或為
    語音、或為數據。而「通信紀錄」依電信法第2條第1項第8
    款規定，係指電信使用人使用電信服務後，電信系統所產生
    之發信方、受信方之電信號碼、通信日期、通信起訖時間等
    紀錄，並以電信系統設備性能可予提供者為原則，足見「通
    信紀錄」係電信使用人使用電信服務後，電信系統所留存無
    通話內容之部分紀錄，且有關「通信紀錄」秘密之保護，係
    明定於電信法第7條中，則「通信紀錄」應不包含於電信處
    理之「通信」範圍，此復經本院向主管機關函查明確，有國
    家通訊傳播委員會98年2月9日通傳法字第09800018890號函
    文1件在卷可稽（見本院本審卷宗第32頁）。則被告丙○○
    所為，與電信法第56條之1第1項規定之構成要件亦有未合，
    更無從論以該罪之間接正犯。
  (六)綜上所述，本件被告丙○○上揭行為，縱未經告訴人乙○○
    委任而向警方報案，均無從論以檢察官起訴之上開罪名。至
    被告丙○○是否未經告訴人乙○○委任而向警方報案一節，
    與判決結果不生影響，尚無究明之必要，附此敘明。
四、本件被告丙○○所為，尚無從以檢察官起訴之上開罪名相繩
    。又起訴事實與刑法第28章「妨害祕密章」所定各條之構成
    要件均不相符，基於罪刑法定原則，自應為被告丙○○無罪
    之諭知。雖原審係以不能證明被告丙○○是否有違反告訴人
    乙○○意願而調取通聯紀錄之情事，與本院所持上開理由不
    同，惟結論上並無不合，檢察官提起上訴，自無理由，應予
    駁回。
據上論斷，應依刑事訴訟法第368條，判決如主文。
本案經檢察官甲○○到庭執行職務。
中    華    民    國    98    年    3     月    19    日
            刑事第七庭    審判長法  官  林  榮  龍
                                法  官  張  惠  立
                                法  官  鄭  永  玉
以上正本證明與原本無異。
如不服本判決應於收受送達後十日內向本院提出上訴書狀，其未
敘述上訴理由者，並得於提起上訴後十日內向本院補提理由書狀
（均須按他造當事人之人數附繕本）「切勿逕送上級法院」。
                                書記官    瑞  芳
中    華    民    國    98    年    3     月    19    日


司法院資訊處製作；財團法人民間司法改革基金會備份。
